臺灣高雄地方法院民事判決　　　　　　　　99年度建字第88號
原　　　告　合昌營造工程股份有限公司
法定代理人　陳葉春江
訴訟代理人　林詮勝律師
被　　　告　台灣電力股份有限公司輸變電工程處南區施工處
法定代理人　張憲章
訴訟代理人　許乃丹律師
上列當事人間請求損害賠償事件，本院於民國100 年1 月4 日言
詞辯論終結，判決如下：
    主      文
原告之訴及假執行之聲請均駁回。
訴訟費用由原告負擔。
    事實及理由
一、原告主張：原告於民國91年9 月11日與被告簽訂「變電所土
    建設計施工統包工程採購承攬契約」（下稱「系爭契約」）
    ，由原告承作「豐里D/S 新建工程（變電所土建設計、施工
    統包工程）」（下稱「系爭工程」），總價新臺幣（下同）
    6,840 萬元，預定完工日期為92年10月26日。惟施工過程中
    ，因被告規劃設計不當等不可歸責於原告之事由，產生「南
    側圍牆地界」與相鄰灌溉溝渠重疊及「所外涵洞」因挖掘道
    路許可證核發進度延滯，被告依約負有核定展延工期日數之
    義務，卻拒不延展，逕自認定原告逾期完工74日，並於應給
    付原告之工程款扣罰740 萬元，致原告受有740 萬元之損害
    ，被告自應負債務不履行之損害賠償責任。又被告無既法律
    上之原因受前開740 萬元利益，並致原告受有損害，被告自
    應返還上開不當得利。為此，爰依民法第231 條債務不履行
    損害賠償及同法第179 條不當得利之規定提起本訴，聲明請
    求：(一)被告應給付原告740 萬元，及自起訴狀繕本送達翌日
    起至清償日止，按週年利率5 ％計算之利息。(二)原告願供擔
    保，請准宣告假執行。
二、被告則以：系爭工程之細部設計及相關規劃均由原告負責處
    理，原告所指南側圍牆地界與相鄰灌溉溝渠重疊，係其設計
    不當所致，非可歸責於被告。又依採購投標須知，原告應負
    責設計、施工、請領相關證照及簽證，其未取得挖掘道路許
    可證，係可歸責於己之事由，亦非可歸責於被告。再被告非
    債務人，且依約扣罰違約金有法律上原因，自無庸負債務不
    履行之損害賠償責任，亦無不當得利等語為辯。並聲明：(一)
    駁回原告之訴。(二)如受不利判決，願供擔保請准宣告免為假
    執行。
三、兩造不爭執之事項：
  (一)原告於91年9 月11日與被告簽訂系爭契約，由原告承作系爭
    工程，總價6,840 萬元，預定完工日期為92年10月26日。
  (二)系爭工程業已分別於94年12月29日、96年6 月5 日辦理驗收
    結算完畢。
  (三)被告就系爭工程以原告遲延74天工期為由，扣罰每日10萬元
    計740 萬元違約金。
四、經查：
  (一)按債務人遲延者，債權人得請求其賠償因遲延而生之損害，
    民法第231 條第1 項定有明文。本件依原告主張，係債權人
    即被告以債務人即原告遲延完工為由，依系爭契約，自應給
    付予原告之工程款中扣罰740 萬元，雖原告起訴主張被告不
    應扣罰該款項，惟被告既係系爭工程之債權人而非債務人，
    則原告主張依上開民法第231 條第1 項規定，請求被告賠償
    740 萬元，於法即有未合。至原告雖主張被告負有義務核定
    展延工期，就此點被告係屬債務人等語，惟縱原告主張屬實
    ，亦僅屬系爭契約債權人是否需負協力義務之問題，並不會
    因此改變被告就系爭契約係屬債權人之法律上地位，原告執
    此請求被告賠償740萬元及法定遲延利息，自無所據。
  (二)按無法律上之原因而受利益，致他人受損害者，應返還其利
    益。雖有法律上之原因，而其後已不存在者，亦同。民法第
    179 條定有明文。又契約與不當得利，雖皆屬於債之發生原
    因，惟二者之請求權並不能相容。前者之請求權乃基於一定
    契約而生之某種給付的權利，後者乃無法律上原因而受利益
    ，致他人受損害；倘當事人間有契約關係存在，則一方因他
    方之給付受有利益，即有法律上之原因，自不成立不當得利
    。本件兩造間既訂有系爭契約，無論被告依約自應給付予原
    告之工款中扣罰740 萬元，是否合於契約規定，均非無法律
    上原因，被告均不因此受有不當得利740 萬元。原告主張被
    告受有不當得利740 萬元，並依民法第179 條規定，請求被
    告返還所受利益740 萬元暨給付法定遲延利息，亦無所據。
五、綜上所述，本件原告依民法第231 條、179 條規定，請求被
    告給付740 萬元，及自起訴狀繕本送達翌日起至清償日止，
    按週年利率5 ％計算之利息，為無理由，應予駁回。又原告
    之訴既經駁回，其假執行之聲請即失所附麗，爰併予駁回之
    。
據上論結，本件原告之訴為無理由，依民事訴訟法第78條，判決
如主文。
中    華    民    國   100    年    1     月    18    日
                  民事第三庭  法  官  劉傑民
以上正本係照原本作成。
如對本判決上訴，須於判決送達後20日內向本院提出上訴狀。如
委任律師提起上訴者，應一併繳納上訴審裁判費。
中    華    民    國   100    年    1     月    18    日
                              書記官  呂姿儀